【裁判字號】    98,訴,389
【裁判日期】    980925
【裁判案由】    遷讓房屋等
【裁判全文】
臺灣士林地方法院民事判決               98年度訴字第389號
原      告  乙○○
訴訟代理人  蕭介生  律師
被      告  丙○○
            甲○○
被告  共同
訴訟代理人  王中平  律師
            古乾樹  律師
上列當事人間遷讓房屋等事件，本院於民國98年9 月11日言詞辯
論終結，判決如下：
    主  文
原告之訴及假執行之聲請均駁回。
訴訟費用由原告負擔。
    事實及理由
一、原告主張：坐落臺北市○○區○○街208 之9 、之11、之12
    號7 樓3 戶房屋（以下簡稱系爭房屋）為伊原始出資建築而
    取得所有權。詎被告無正當權源，占有系爭房屋，獲得相當
    租金之利益，致原告受有相當租金之損害，為此爰依民法第
    767 條規定請求被告遷讓及返還房屋，另依民法第184 條第
    1 項規定請求被告自起訴狀繕本送達之翌日起至返還房屋之
    日止，按月給付原告損害金3 萬元，故聲明：(一)被告應將系
    爭房屋騰空遷讓返還原告，並自起訴狀繕本送達之翌日起至
    返還房屋之日止，按月給付原告3 萬元。(二)訴訟費用由被告
    負擔。(三)原告願供擔保請准宣告假執行。
二、被告則以：原告非系爭房屋之原始出資建築人，故非所有權
    人。又縱使原告為系爭房屋之原始出資建築人，但被告自民
    國70年間起即占有系爭房屋，迄今已逾27年，原告之所有物
    返還請求權，已因罹於時效而消滅，不得再請求被告遷讓及
    返還。且系爭房屋為未登記之不動產，被告以所有之意思，
    20間和平繼續占有系爭房屋，已得請求登記為所有人等語置
    辯，故請求駁回原告之訴並命其負擔訴訟費用，又如受不利
    益之判決，願供擔保請准宣告免予假執行。
三、本院之判斷：
  (一)原告為系爭房屋之原始取得人：
    (1)查系爭房屋，系屬集合住宅，由訴外人楊金同等20人列名
      起造人，依臺北市政府工務局於64年11月3 日所核發64建
      （士林）字第218 號建造執照興建，66年7 月1 日原告與
      其他31人共同列名向臺北市政府工務局申請變更建造執照
      之起造人，同月8 日經核准，但迄未核發使用執照，此有
      變更起造人申請書（見本院卷第9 頁）、84年11月20日臺
      北市政府工務局建築管理處（84）北市工建施字第154315
      號書函為證（見本院95年度訴字第1030號卷第156 頁），
      參照建築法第12條第1 項、第70條、土地登記規則第70條
      第1 項等規定，應推定原告為系爭房屋之原始建造人。另
      證人周明雄亦於另案即本院95年度訴字第725 號事件中具
      結證稱：系爭房屋之結構體是原告一個人做的…起造人為
      乙○○等語明確（見本院卷第128 頁）。是原告主張其為
      系爭房屋之原始取得人，即無不當。
    (2)被告雖辯稱原告非系爭房屋之原始取得人，並提出暫收據
      為證（見本院卷第131 頁至第135 頁），然該暫收據或記
      載被告丙○○因承購臺北市學府大廈7 層樓房A 區1 號、
      A 區2 號而付價款，顯與出資興建系爭房屋之款項有間；
      或未載收款用途，難認與出資興建系爭房屋有關；至其中
      記載「福港街土木工程款工資」者，收款人係吳清標，未
      付款項支出流向之相關憑證，亦不能逕認係由被告丙○○
      出資興建系爭房屋，均不足以推翻原告為系爭房屋原始出
      資建築人之認定，是被告此部分所辯，難認可採。
  (二)被告丙○○因取得時效，得請求登記為系爭房屋之所有權人
    ：
    (1)按以所有之意思，20年間和平、公然、繼續占有他人未登
      記之不動產者，得請求登記為所有人，民法第769 條定有
      明文。
    (2)經查：
      1.被告丙○○於70年10月7 日向與訴外人張鶴本購買其中
        臺北市○○區○○街20 8之11（即7 樓A1區）、12號7
        樓（即7 樓A2區）房屋，另訴外人即被告丙○○之姐魏
        華穗亦於同日向訴外人張鶴本購買同棟7 層建物面積約
        27坪等情，此有被告提出之契約書影本2 份（見本院卷
        第73頁至第78頁）及原告提出之64建（士林）字第218
        號建築執照建物編號及門牌對照表（見本院卷第13頁）
        在卷足稽，堪信為真。
      2.原告雖否認前開契約書之真正，然被告主張系爭房屋於
        於70年間已打通成1 戶，原告則未爭執，且被告丙○○
        自75年5 月15日即設籍在臺北市○○區○○街208 號之
        12號7 樓，有其個人基本資料查詢結果附卷可查。由被
        告遷入設籍及原告為系爭房屋原始取得人，但卻未占有
        系爭房屋等間接事實，應足以推認前開契約書並非假造
        。
      3.被告丙○○及訴外人魏華穗既於70年間購買系爭房屋，
        並將所購買之3 戶房屋打通，則被告主張其自70年間即
        占有系爭房屋，應認可採。而原告主張被告丙○○現占
        有系爭房屋，被告亦未爭執，堪予認定。
    (3)按占有人，推定其為以所有之意思，善意、和平及公然占
      有者。又經證明前後兩時為占有者，推定前後兩時之間，
      繼續占有，民法第944 條第1 項、第2 項規定甚明。本件
      被告丙○○占有系爭房屋，依照前開法律規定，應推定為
      以所有之意思，善意、和平及公然占有，猶以被告丙○○
      係基於買受人之地位而占有系爭房屋，益徵其係以所有之
      意思而占有。而其自70年間即占有系爭房屋，現仍為占有
      人，亦應推定自70年間占起占有至今。而系爭房屋既為未
      經登記之不動產，則被告丙○○辯稱其20年間和平、公然
      、繼續占有原告未登記之不動產，依民法第769 條規定，
      得請求登記為所有人，核屬有據。
  (三)原告不得請求被告遷讓及返還房屋，亦不得請求被告為損害
    賠償：
    (1)按權利人既長期不行使權利，為尊重現存秩序，維護社會
      交易安全，因使權利人喪失權利，由行使權利之人終局實
      質的取得權利，此為取得時效之立法意旨。職是，因時效
      而取得權利者，即與無法律上之原因而受利益之情形有別
      ，亦難認其行為該當於民法第184 條所定不法之要件，自
      非不當得利，亦非侵權行為。
    (2)本件被告丙○○因取得時效，得請求登記為系爭房屋之所
      有人，已如前述。依照前開說明，原告已不得請求被告丙
      ○○遷讓及返還系爭房屋及為損害賠償。
    (3)另被告甲○○為被告丙○○之母，系爭房屋於70年間既係
      以被告丙○○及訴外人即被告甲○○之女被告丙○○之姐
      魏華穗之名義購買，被告甲○○占有使用系爭房屋，即難
      認基於所有之意思之，衡情應係以被告丙○○之占有輔助
      人身分為之。而被告甲○○輔助之被告丙○○，既因取得
      時效，得請求登記為系爭房屋之所有人，就系爭房屋具有
      占有之正當權源，則原告自亦不得請求輔助占有之被告甲
      ○○遷讓及返還系爭房屋及為損害賠償。
四、綜上所述，原告請求被告遷讓及返還系爭房屋及按月給付3
    萬元相當於租金之損害金，均屬無據，應予駁回。又原告之
    訴既經駁回，其假執行之聲請亦失所附麗，應併予駁回。
五、據上論結，本件原告之訴為無理由，依民事訴訟法第78條，
    判決如主文。
中    華    民    國    98    年    9     月    25    日
                  民事第二庭法  官  周群翔
以上正本係照原本作成。
如對本判決上訴須於判決送達後20日內向本院提出上訴狀。
中    華    民    國    98    年    9     月    25    日
                            書記官  阮弘毅


司法院資訊處製作；財團法人民間司法改革基金會備份。
